臺灣高等法院民事判決
110年度重上字第143號
上  訴  人  詹金龍  
            詹玉麒  
共      同
訴訟代理人  崔駿武律師
            施拔臣律師
被 上訴 人  詹進    
            詹進益  
共      同
訴訟代理人  林延慶律師
上列當事人間請求拆屋還地等事件，上訴人對於中華民國109年9
 月30日臺灣士林地方法院108年度訴字第1324號第一審判決提起
上訴，本院於110年6月16日言詞辯論終結，判決如下：
    主  文
上訴駁回。
第二審訴訟費用由上訴人負擔。
    事實及理由
一、被上訴人主張：伊為臺北市○○區○○段○○段000○000○000○000○
    000地號土地（以下各逕以地號稱之，合稱系爭土地）之所
    有權人之一，而上訴人詹玉麒、詹金龍依序擁有事實上處分
    權之門牌號碼臺北市○○區○○街000巷0號、9號建物（以下分
    稱系爭3號、9號建物，合稱系爭建物），未經全體共有人同
    意，分別無權占有系爭土地如附表所示部分（占有之地號、
    面積均詳如附表所示），爰依民法第821條、第767條第1項
    前段、中段規定，請求詹玉麒將如附表編號A、B、C所示部
    分建物拆除，詹金龍將如附表編號D所示部分建物拆除，並
    將所占用之該部分土地返還予伊及其他共有人全體等語。
二、上訴人則以：系爭土地係自日治時期七星郡內湖庄南港三重埔901地號土地（下稱日治901號土地）分割而來，最初由訴外人詹皇、詹周、詹興、詹六、詹有土5人共有，應有部分各1/5，嗣詹皇於昭和11年（即民國25年）6月4日將應有部分1/20贈與訴外人即伊之先祖詹府（詹金龍之父、詹玉麒之祖父），並約定分管協議，系爭建物為詹府於其分管之土地範圍內所興建，並未逾越詹皇所贈與之土地面積而為有權占有；縱認當時共有人間無約定分管協議，惟系爭建物坐落系爭土地達數十年之久，其他共有人均無爭執，亦有默示分管之情形；被上訴人係因向詹金龍請求高額租金未果，始提起本訴，實以損害他人為目的，而屬權利濫用；且被上訴人長期以來均未請求伊拆屋還地，已使伊有被上訴人不行使權利之確信，現提起本訴亦有違誠信等語，資為抗辯。
三、原審為上訴人敗訴之判決，即判命詹玉麒應將如附表編號A
    、B、C所示部分建物拆除，詹金龍應將如附表編號D所示部
    分建物拆除，並將上開占有土地返還被上訴人及其他全體共
    有人。上訴人不服，提起上訴，上訴聲明：㈠原判決廢棄。㈡
    被上訴人在第一審之訴駁回。被上訴人答辯聲明：上訴駁回
    。
四、兩造不爭執事項（本院卷第65、100、125頁）：
  ㈠被上訴人詹進、詹進益及上訴人詹金龍均為系爭土地之共有
    人（應有部分各為4/270、4/20、7/480）。詹玉麒為事實上
    處分權人之未辦保存登記系爭3號建物，占用如附表編號A、
    B、C所示部分土地，詹金龍為事實上處分權人之未辦保存登
    記系爭9號建物，占用如附表編號D所示部分土地。
　㈡系爭土地係自日治901號土地分割而來，最初登記之共有人為
    詹皇、詹周（詹進之前手，即其祖父）、詹興、詹六、詹有
    土5人，5人之應有部分均為4/20，嗣詹皇於昭和11年（即民
    國25年）6月4日以贈與為原因移轉登記系爭土地之應有部分
    1/20予詹府（即詹金龍之父親、詹玉麒之祖父）；詹府就系
    爭土地之應有部分1/20嗣於104年4月7日以繼承為原因移轉
    登記予詹金龍等6位兄弟姐妹共有。
五、按所有人對於無權占有或侵奪其所有物者，得請求返還之。
    對於妨害其所有權者，得請求除去之；各共有人對於第三人
    ，得就共有物之全部為本於所有權之請求。但回復共有物之
    請求，僅得為共有人全體之利益為之，民法第767條第1項前
    段、中段、第821條分別定有明文。再按各共有人按其應有
    部分，對於共有物之全部雖有使用收益之權。惟未經共有人
    協議分管之共有物，共有人對共有物之特定部分占用收益，
    仍須徵得他共有人全體之同意。其未經他共有人同意而就共
    有物之全部或一部任意占用收益，即屬侵害他共有人之權利
    ，他共有人得本於所有權請求除去其妨害或請求向全體共有
    人返還占用部分（最高法院81年度台上字第1818號、91年度
    台上字第1902號判決意旨參照）。復按共有物分管契約之成
    立，應由共有人全體以協議訂立，明示或默示均可，不以訂
    立書面為必要。倘共有人實際上約定使用範圍，對各自占有
    管領部分，互相容忍，對於他共有人使用收益各占有之土地
    未予干涉，已歷有年所，固非不得認默示分管契約之存在。
    惟按所謂默示之意思表示，除依表意人之舉動或其他情事，
    足以間接推知其有承諾之效果意思者外，倘單純之沉默，依
    交易上之慣例或特定人間之特別情事，在一般社會之通念，
    無從認為有一定之意思表示者，即不得謂為默示之意思表示
    （最高法院101年度台上字第1294號判決意旨參照）。又以
    無權占有為原因，請求返還土地者，占有人對土地所有權存
    在之事實無爭執，而僅以非無權占有為抗辯者，土地所有權
    人對其土地被無權占有之事實無舉證責任，占有人自應就其
    取得占有係有正當權源之事實證明之（最高法院85年度台上
    字第1120號判決意旨參照）。
六、被上訴人主張系爭建物未經全體共有人同意無權占有系爭土
    地，應拆屋還地等情，為上訴人所否認，並以前詞置辯。是
    本件應審究者為：㈠日治901號土地共有人間是否有分管協議
    或默示分管協議存在？㈡被上訴人請求上訴人拆屋還地是否
    為權利濫用或違反誠信原則？
　㈠日治901號土地共有人間並無分管協議或默示分管協議存在：
    　
　⒈上訴人對於被上訴人就系爭土地之所有權存在並不爭執，惟
    抗辯系爭土地有分管協議或默示分管協議存在，伊非屬無權
    占有，則依上開說明，上訴人自應就其上開抗辯負舉證之責
    。上訴人固舉昭和9年10月12日簽立之約束證書（下稱系爭
    約束證書）、昭和10年1月4日簽立之契約書（下稱系爭契約
    書）、昭和10年12月24日之土地贈與證（下稱系爭贈與證）
    等件為證，欲證明系爭土地於日治901號土地時期即由共有
    人間成立分管協議，系爭建物所坐落之土地確分由詹府管理
    使用收益云云。惟查：
　⑴系爭約束證書之立書人為訴外人詹皇、蔡木，其內容係在表
    明詹皇願將七星郡內湖庒南港三重埔水田山場、建物敷地撥
    出4分之1讓與蔡木與訴外人楊氏銀之子詹府等意旨，此觀諸
    系爭約束證書即明（本院卷第77、78頁），並無從得出系爭
    土地是時之共有人詹皇、詹興、詹六、詹有土等人有就日治
    901號土地分管之情事。雖其中一名公親人詹六為系爭土地
    之共有人之一，惟其並非系爭約束證書之當事人，充其量僅
    係見證詹皇與蔡木間之約定，亦未於系爭約束證書內對日治
    901號土地有何分管之意思表示，自難以系爭約束證書證明
    日治901號土地之共有人間存有分管協議。　　
　⑵又系爭契約書之當事人為詹皇、詹府，內容係沿續系爭約束
    證書而來，針對詹皇與蔡木於系爭約束證書中約定無償贈與
    詹府土地持分4分之1之事，續為協商分割詹皇、詹府各人應
    得之土地，此參系爭契約書約定亦明（本院卷第79至82頁，
    即原審卷二第38至40頁）；而詹皇亦確實書立系爭贈與證將
    系爭契約書中約定應由詹府取得所有權之七星郡內湖庒南港
    三重埔660番之1、663番之1、660番土地贈與詹府，此亦有
    系爭贈與證在卷可參（本院卷第83頁）。惟系爭契約書中記
    載之分割土地地號並未包含日治901號土地，亦未有日治901
    號土地共有人分管該土地之約定，自無從據以認定日治901
    號土地有分管事實。上訴人固主張系爭契約書中記載：「..
    .詹府應得之土地詹皇要無償贈與詹府掌管，其他所有山林
    尚未分割而詹府應得之額依前約履行...」等語（原審卷二
    第39頁），而日治901號土地之地目即為「林地」（原審卷
    一第268頁），足見日治901號土地亦在系爭契約書約定之中
    等語，然縱認上訴人所述為真，系爭契約書針對此部分土地
    亦僅記載「依前約履行」，意即詹皇讓與其土地持分4分之1
    予詹府，亦難認就日治901號土地有何分管協議。又日治901
    號土地其中之共有人詹興、詹六雖為系爭契約書之仲裁人，
    然其僅係見證系爭約定書之約定，況系爭契約書中無一處記
    載系爭建物所坐落之土地範圍或日治901號土地之某特定區
    塊係由詹皇或詹府分管使用之意旨，自不因詹興、詹六為系
    爭契約書之仲裁人，而推認日治901號土地有協議分管事實
    。另系爭契約書之仲裁人之一詹金同為詹周之子（此為兩造
    所未爭執），詹周於昭和7年即已死亡，有戶籍資料可證（
    本院卷第369頁），縱認詹金同繼承詹周之共有人地位而於
    是時亦為日治901號土地共有人之一，然本於前開同一解釋
    ，亦難僅以其擔任系爭契約書仲裁人，而認其有同意日治90
    1號土地分管情事。至於系爭契約書上記載「由仲裁人週旋
    互相協議依左記分割...」（原審卷二第38頁），僅能認定
    詹皇、詹府協議分割如系爭契約書上所載土地之結果，係由
    仲裁人居中協調所致，亦無從認定日治901號土地有分管協
    議。況且，分管協議須由全體共有人為之，卷內並無任何積
    極事證可證明日治901號土地共有人詹有土知悉且同意系爭
    契約書、系爭約束證書之內容，或有任何同意日治901號土
    地分管之意思表示，上訴人欲以系爭約束證書、系爭契約書
    、系爭贈與證等件證明日治901號土地已由共有人達成分管
    協議，且由詹府分管系爭建物所坐落之系爭土地之事實，實
    無可採。
　⑶再者，若日治901號土地之共有人間，確存有分管協議，則應
    由各共有人各自針對特定範圍管理使用收益，惟上訴人自陳
    僅能確認詹府分管之範圍如同上證4位置圖（本院卷第85頁
    ）、上證7地籍圖藍色斜線部分（本院卷第115頁）所示，無
    從確認其餘共有人之分管範圍等語（本院卷第101、111、11
    2頁）；被上訴人並否認其餘共有人有使用收益日治901號土
    地之事實；則依卷內事證，尚無從認定除詹府外之其餘日治
    901號土地共有人有管理使用收益日治901號土地特定範圍，
    益徵共有人間並無分管協議存在。上訴人復抗辯詹府子嗣以
    外之其餘詹家子係係分管系爭土地另一側之面積，已出售甚
    或出租予其他人居住使用，且有向承租土地之人收取租金，
    且從未交付予上訴人云云（本院卷第112頁），惟為被上訴
    人所否認，上訴人就此亦未舉證以實其說，自無可採。況且
    ，上訴人並不否認約於70年間開始，有給付系爭建物占有系
    爭土地之租金各1年2,000元，長達十數年（本院卷第71、10
    2頁，詳後述），若確有上訴人主張之分管協議存在，上訴
    人又何須給付租金予他共有人？又縱認詹府之後代子嗣現均
    係使用如上證4、上證7所示之位置，且其後代子嗣占有使用
    日治901號土地之總面積未逾越詹府按其應有部分計算之面
    積，長久以來亦未有其他共有人加以爭執，然此僅能證明詹
    府及其後代子嗣長期使用日治901號土地之特定範圍，至於
    共有人未予爭執之事實，亦不能排除僅係基於親誼之單純沈
    默，無從以此即認定詹府及其後代子嗣使用特定範圍之日治
    901號土地係本於共有人間之分管協議而來，更無從推論詹
    府及其子嗣所占有使用之該等土地範圍即係詹府分管使用之
    土地範圍。
　⑷從而，上訴人主張日治901號土地共有人間存有分管協議，如
    附表所示系爭建物占有系爭土地部分，即係由詹府分管使用
    收益之其中一部云云，尚無可採。
　⒉上訴人復抗辯縱認日治901號土地共有人間無分管協議存在，
    惟詹府及其後代子嗣已使用上證4、上證7所示土地範圍多年
    ，未有其他共有人爭執，足認共有人間有默示分管契約存在
    云云。惟卷內未見其他共有人有何舉動或其他情事足以間接
    推知彼等有同意詹府之後代子嗣使用日治901號土地之特定
    範圍，縱其他共有人長年未對詹府之後代子嗣使用收益日治
    901號土地特定範圍加以爭執，其單純之沈默，尚無從認定
    即屬默示同意之意思表示。上訴人抗辯日治901號土地共有
    人間有默示分管協議存在云云，亦無可取。
　㈡被上訴人請求上訴人拆屋還地，並無權利濫用或違反誠信原
    則：
　⒈按權利之行使，不得違反公共利益，或以損害他人為主要目
    的。行使權利，履行義務，應依誠實及信用方法。民法第14
    8條定有明文。又民法第148條所定權利之行使，不得以損害
    他人為主要目的，旨在限制權利人行使權利，專以損害他人
    為主要目的。若當事人行使權利，雖足使他人喪失利益，苟
    非以損害他人為主要目的，即不受該法條規定之限制（最高
    法院107年度台上字第2185號判決意旨參照）。
  ⒉按民法第820條第1項規定：「共有物之管理，除契約另有約
    定外，應以共有人過半數及其應有部分合計過半數之同意行
    之。但其應有部分合計逾三分之二者，其人數不予計算。」
    ，98年1月23日修正公布前之民法第820條第1項規定：「共
    有物，除契約另有訂定外，由共有人共同管理之。」。本件
    上訴人未能舉證證明日治901號土地共有人間存有分管協議
    或默示分管協議，如同前述。上訴人就其分別占有使用如附
    表所示部分之土地，已得系爭土地全體共有人（民法第820
    條第1項修正前）或合計應有部分過半數之過半數共有人或
    應有部分逾3分之2之共有人（民法第820條第1項修正後）之
    同意，均未能舉證證明之，則被上訴人依民法第767條第1項
    前段、中段、第821條規定，請求上訴人拆屋還地，本屬所
    有權人之正當權利行使，難認係以損害上訴人為目的。況依
    系爭建物之房屋稅籍證明書記載（原審卷一第38、39頁），
    系爭3號建物興建迄今至少逾80年，系爭9號建物興建迄今至
    少逾50年，此亦為上訴人所自陳（本院卷第100頁），則依
    上訴人所述，自詹府興建系爭建物迄今，詹府及其後代子嗣
    即上訴人，未得共有人之決議同意，已使用收益如附表所示
    部分之土地數十年，堪認其他共有人就系爭土地之權益亦已
    受侵害達數十年，自不得僅以系爭建物已長久存在，即可將
    該違法之情況合理化。雖系爭土地共有人眾多，此參土地登
    記謄本即明（本院卷第215至354頁），任一共有人尚不得未
    經他共有人同意而就特定位置單獨使用收益，然仍得依民法
    第820條第1項規定管理使用系爭土地，上訴人抗辯被上訴人
    收回系爭土地後，無法做有效利用，卻導致上訴人居住權益
    受損，生活、經濟受有重大衝擊，其提起本訴顯係以損害他
    人為主要目的之訴訟行為，自不應准許云云，亦無可採。
　⒊上訴人復抗辯被上訴人係因向上訴人索取不合理高額租金未
    果，始提起本訴，而有權利濫用云云，並提出租金繳納收據
    、基地租賃契約（本院卷第87至94頁）為證。惟查，觀諸該
    等租金繳納收據，固記載詹金龍於90年4月17日分別給付系
    爭建物「房屋基地年租金87、88、89年」6,000元之內容，
    且收據上蓋有詹進益之印文（本院卷第87頁），惟詹進益否
    認上開印文之真正，亦否認曾收受詹金龍給付之租金，而上
    開收據蓋用之「詹萬來」、「詹石波」、「詹坤地」 、「
    詹進益」印文大小、字體明顯相同，無法排除是同時間一次
    刻製，上訴人亦未舉證證明上開「詹進益」印文之真正，自
    難認定詹進益有收受收據上記載之租金。上訴人復稱曾於約
    70年間起繳交1年2,000元之租金長達十數年（本院卷第102
    頁），惟亦未能舉證證明被上訴人有收受租金。又上訴人所
    舉基地租賃契約，名義上雖係詹進益與訴外人詹石波等人為
    出租人，詹金龍為承租人，針對系爭9號建物占有土地約定
    租金給付（本院卷第89至95頁），惟詹進益否認該基地租賃
    契約上「詹進益」印文之真正，上訴人亦未能舉證證明之，
    亦難認詹進益有簽立基地租賃契約。況且，縱上開收據為真
    ，且詹進益確有向詹金龍收取系爭建物占有系爭土地之租金
    ，亦無法排除係因詹進益認系爭建物未經其同意單獨占有使
    用系爭土地特定範圍，致其身為共有人之權益受損，而認上
    訴人應給付使用土地之相當代價，此尚與常情無違，至於被
    上訴人之租金請求是否合法合理？係屬另一問題，亦無礙於
    被上訴人本於民法第767條第1項、第821條規定之所有權能
    之行使。另被上訴人曾於105年5月間委由律師寄發律師函請
    求詹金龍給付系爭建物占有系爭200、302號土地之租金，而
    詹金龍並未同意等情，為被上訴人所自陳（本院卷第101頁
    ），並有創意法律事務所105年律函字第11號函文在卷可證
    （原審卷一第96至104頁），惟同前說明，亦無從認定被上
    訴人於詹金龍拒付租金後提起本訴，係基於故意損害上訴人
    之目的。從而，上訴人抗辯因其拒付不合理之租金，被上訴
    人始請求伊拆屋還地，係屬權利濫用云云，亦無可採。
  ⒋上訴人另抗辯被上訴人之前皆未向上訴人請求拆屋還地，並
    曾向上訴人請求租金給付，致使上訴人確信被上訴人不行使
    權利，現被上訴人提起本訴，有違誠信原則云云。惟被上訴
    人否認有收受租金之事實，如同前述，縱其曾向上訴人請求
    給付租金，亦係請求系爭建物使用收益系爭土地之代價，與
    系爭建物是否合法占有系爭土地無涉，卷內亦無被上訴人曾
    向上訴人表明不會行使拆屋還地請求權之證據。況上訴人自
    陳因認租金數額不合理，未依被上訴人於90年間之要求給付
    租金等語（本院卷第71頁），實難認上訴人有何被上訴人絕
    不行使拆屋還地請求權之確信存在。上訴人抗辯被上訴人提
    起本訴違反誠信原則云云，亦無可採。
七、上訴人無法舉證證明日治901號土地共有人間存有分管協議
    或默示分管協議，亦未證明其占有如附表所示之土地業經應
    有部分合計超過半數之過半數共有人、或應有部分超過3分
    之2以上共有人之同意，其以系爭建物占有使用如附表所示
    之系爭土地，自屬無權占有，被上訴人依民法第767條第1項
    前段、中段、第821條規定，請求詹玉麒將如附表編號A、B
    、C所示部分建物拆除，詹金龍將如附表編號D所示部分建物
    拆除，並將所占用之該部分土地返還予伊及其他共有人全體
    ，自有理由。上訴人另聲請傳訊證人詹金國、詹金順、高炳
    根，欲證明日治901號土地有分管協議情事，惟詹金國、詹
    金順為詹金龍之同胞兄弟，詹府之後人，現亦均因所有建物
    無權占有共有土地，而經詹進另案請求拆屋還地，此有原法
    院108年度訴字第1326號、1325號判決在卷可證（本院卷第1
    31至157頁），故其所為證詞難認無偏頗之虞；又高炳根曾
    於另案以詹金順為被告之請求拆屋還地事件中具結證稱：詹
    皇有跟伊說要讓詹府在土地上蓋房子，且房子蓋了近百年都
    沒有糾紛等語（本院卷第163頁），惟其上開證述僅能證明
    詹皇與詹府間之約定，以及多年來無人爭執詹府興建之建物
    占有共有土地，仍無從證明日治901號土地共有人間之分管
    協議存否；故本院認上開證人均無傳訊必要。
八、綜上所述，被上訴人依民法第767條第1項前段、中段、第82
    1條規定，請求詹玉麒將如附表編號A、B、C所示部分建物拆
    除，詹金龍將如附表編號D所示部分建物拆除，並將所占用
    之土地返還予被上訴人及其他共有人全體，自屬正當，應予
    准許。原審為上訴人敗訴之判決，並無不合。上訴論旨指摘
    原判決不當，求予廢棄改判，為無理由，應駁回上訴。
九、本件事證已臻明確，兩造其餘之攻擊或防禦方法及所用之證
    據，經本院斟酌後，認為均不足以影響本判決之結果，爰不
    逐一論列，附此敘明。
十、據上論結，本件上訴為無理由，依民事訴訟法第449條第1項
    、第78條、第85條第1項前段，判決如主文。
中　　華　　民　　國　　110 　年　　7 　　月　　14　　日
                  民事第二庭   
                      審判長法  官  陳容正
                            法  官  紀文惠
                            法  官  劉素如
正本係照原本作成。
如不服本判決，應於收受送達後20日內向本院提出上訴書狀，其
未表明上訴理由者，應於提出上訴後20日內向本院補提理由書狀
（均須按他造當事人之人數附繕本）上訴時應提出委任律師或具
有律師資格之人之委任狀；委任有律師資格者，另應附具律師資
格證書及釋明委任人與受任人有民事訴訟法第466 條之1第1項但
書或第2項所定關係之釋明文書影本。如委任律師提起上訴者，
應一併繳納上訴審裁判費。
中　　華　　民　　國　　110 　年　　7 　　月　　16　　日

　　　　  　　　　　　　　　書記官  林宗勳
附表 
（附圖即109年6月24日臺北市松山地政事務所土地複丈成果圖，
收件日期文號：109年4月16日南港土字第022900號）
 編號  建物、樓層  占有之系爭土地地號 （臺北市南港區 中南段一小段） 占用面積 （平方公尺） A  系爭3號建物 （詹玉麒為事實上處分權人） 1樓部分 （附圖編號A） 200 61 B  2樓部分 （附圖編號B） 200 61 C  2樓通道部分 （附圖編號C） 200 17   D  系爭9號建物 （詹金龍為事實上處分權人）       整棟 （附圖編號D） 188 9    191 52    192 29    302 2